【裁判字號】    96,聲再,90
【裁判日期】    970430
【裁判案由】    違反貪污治罪條例
【裁判全文】
臺灣高等法院臺南分院刑事裁定          96年度聲再字第90號
聲  請  人  甲○○
上列聲請人因違反貪污治罪條例案件，對於最高法院56年度台上
字第2503號中華民國56年9月21日確定判決（本院55年度上字第2
573號、臺灣嘉義地方法院54年度訴字第428號、臺灣嘉義地方法
院檢察署54年度陸字第1259號）聲請再審，本院裁定如下：
    主  文
再審之聲請駁回。
    理  由
一、聲請意旨略以：
(一)依聲請人所提出省林試所組織規程、及「八寶寮轄區桂竹林
    辦理招工與督導看管過程一覽表」，辦理招工與督導看管分
    屬不同之職責，聲請人在本案中並無所謂職務之存在，自不
    該當戡亂時期貪污治罪條例第4條第6款之「依據法令從事公
    務之人員對於違背職務之行為」之要件，無從成立該罪，又
    前揭一覽表係未經調查之新證據，得據以聲請再審。
(二)臺灣省林業試驗所中埔分所（以下簡稱中埔分所）員工消費
    福利社與林清淡等人所簽訂看管合約，目的在看管桂竹林發
    筍，保護新筍成長，每公頃留養母筍三千支以上，有該分所
    技士蔡達全民國53年所作桂竹林之母竹、生筍成竹調查報告
    足參。因此餘下三分之一，即約一千五百支竹筍供其採取，
    在留筍期間，仍有細小難以成竹 (合約第乙款第四項)及有
    病態及斜曲、彎尾之筍 (合約第乙款第七項)可採，以充看
    管工資，並非違反合約規定任意採割；又原判決以謝喜等人
    證稱認定於民國54年4月16日於中埔分所內與聲請人談價，
    然謝喜之證詞略謂4月16日前往接洽當日並沒有去，則謝喜
    既不在場，其所為之證詞即屬傳聞證據，採為判決之基礎，
    實有違誤；又向呈於原審證稱當時所交是五千元，同案被告
    劉新樓卻稱所點僅二千元，原審劉新樓獲判無罪，足證劉新
    樓所點僅二千元，原審判決卻又認定聲請人與王偉琦共同收
    到向呈所支付之五千元，該三千元賄款之認定自有矛盾。
(三)民國90年6月5日，法院曾傳喚同案上訴人謝喜到庭說明案情
    ，其稱：「我所看管的柚子頭桂竹林，是由工作站的姓陳的
    (及陳達才)每日前來跟我們一起看管」「我們有依約留筍，
    每坪一支」「先留後採」「等姓陳的說可以了 (指留養母筍
    )，我們才開始採筍」「留大採小」「現場是否符合留養標
    準，因未驗收，我不知道」其供述可證其確實依照合約看管
    桂竹林及採割竹筍，原審卻未述明理由對其供證逕不予採信
    。綜上所述，爰依刑事訴訟法第420條第1項第2款、第6款聲
    請再審云云。
二、按原判決所憑證言已證明為虛偽者，得提起再審，必須前開
    證明，以經判決確定者，始得聲請再審刑事訴訟法第四百二
    十條第一項第二款、第二項分別定有明文。又所謂發見確實
    新證據，係指該證據於事實審法院判決前業已存在，為法院
    、當事人所不知，不及調查斟酌，至其後始行發現，且就證
    據本身形式觀察，固不以絕對不須經過調查程序為條件，但
    必須顯然可認為足以動搖原有罪之確定判決，而為受判決人
    無罪、免訴、免刑或輕於原判決所認罪名之判決者為限。亦
    即該「新證據」須可認為確實具有足以動搖原確定判決，而
    對受判決人為更有利判決之「確實性」外，尚須具備該證據
    係在事實審法院於判決前已存在，因未經發現，不及調查斟
    酌，或審判時未經注意，至其後始行發現之「嶄新性」特質
    ，二者均屬不可或缺，倘若未具備上開「確實性」與「嶄新
    性」二種聲請再審新證據之特性，即不能據為聲請再審之原
    因（最高法院九十年度台抗字第七十一號判例參照）。復按
    法院認為無再審理由以裁定駁回後，不得更以同一原因聲請
    再審，刑事訴訟法第434條第2項定有明文。
三、經查：
(一)聲請人因上開貪污確定案件，曾以發見確實之新證據為由，
    先後於民國56年11月27日、及61年8月8日，具狀向本院聲請
    再審，為本院依序各以56年度聲字第604號、61年度聲字第6
    40號、61年度聲更字第9號、87年度聲再字第196號、同年度
    聲更（一）字第3號、88年度聲更（二）字第233號、89年度
    聲再字第40號、89年度聲再更字第2號、90年度聲再更字第5
    號等裁定駁回再審聲請在案，有本院被告前案紀錄表、及卷
    附各該裁定原本之影本在卷可稽。就證人謝喜之證言係屬虛
    偽聲請再審部分，曾依刑事訴訟法第420條第1項第2款規定
    ，向本院聲請再審，經本院以90年度聲再更第5號裁定就該
    部分再審聲請均認為無理由，裁定駁回在案。參照前開說明
    ，再審聲請人復以同一理由聲請再審，該部分於法自有不合
    ，不應准許。
(二)又聲請人提出分所技士蔡達全民國53年所作桂竹林之母竹、
    生筍成竹調查報告，主張看管人並非違反合約規定任意採割
    ，另提出八寶寮轄區桂竹林辦理招工與督導看管過程一覽表
    （下稱一覽表），認係發現新證據云云，惟前揭部分之主張
    亦均經聲請人前依刑事訴訟法第420條第1項第6款規定，向
    本院聲請再審，經本院90年度聲再更第5號以「桂竹枝發筍
    量若干，與當地氣候雨量相關，惟當年沒有雨水，沒有雨水
    就沒有筍子，亦據謝喜於本院訊問時到場陳明，而認該主張
    無理由」、及「該一覽表所載，係由該中埔分所之所務會議
    共同決議授權員工福利社代辦招工，然後知會八寶寮工作站
    督導看管，於受僱人看管完成，即由該所派員驗收後，即結
    束看管，係用於證明與林清淡等人所訂之合約係屬合法，卷
    查本院前揭確定判決原即認定該合約係屬合法，…，雖該記
    載於被告張固城之部分，然並非認不適用於聲請人，且原確
    定判決認聲請人與王偉琦有罪，係以聲請人與王偉琦另向林
    清淡等人收取一萬三千五百元，致林清淡等人將其看管林區
    內任擇好筍採割，因而違背職務之行為收受賄賂而言，並非
    認定所訂之合約不合法而應負該刑責，此觀上開判決認定之
    事實及理由甚明，」，亦有本院90年度聲再更第5號裁定附
    卷可參，玆再審聲請人復以同一理由聲請再審，揆諸前開說
    明，該部分於法不合，不應准許。
四、次查：
(一)本件聲請人涉犯上開貪污案件，經本院前以55年度上字第25
    73號，判決其與王偉琦共同連續依據法令從事公務之人員對
    於違背職務之行為收受賄賂，各處有期徒刑五年，均褫奪公
    權三年，聲請人上訴最高法院，經駁回上訴確定有判決可稽
    。本院係以聲請人為中埔分所職員，並為兼任該所員工福利
    社委員，於五十四年四月間該所舉行所務會議，由全體職員
    參加討論，議決以屬於台灣省政府公有現由該所管理中之中
    埔鄉八寶寮雙港泉、土地公山及柚子頭等地之桂竹筍，交由
    林清淡、向呈、謝喜、黃春郎、呂芳隆、鐘文臻等看管，並
    由該所福利社與之訂立合約，以竹林區內所生產之竹筍，除
    應保留培養為成林者外，如尚有細小難以成竹者由彼等採割
    煮熟出售，充作看管工資，並由該分社向林清淡等收取新台
    幣（下同）三千元、二千元、五千元、五百元作為合約之保
    證金，詎王偉琦及聲請人竟另以違背職務之行為，收受林清
    淡等賄賂，任由彼等違反合約規定，分別在彼看管地區任擇
    好筍割取轉售圖利，二人共同向林清淡等收取賄款一萬三千
    五百元。最高法院維持本院之確定判決，係以聲請人與王偉
    琦於收受前開保證金後，復以違背職務之行為再收受林清淡
    等人交付之賄款一萬三千五百元，任由林清淡、向呈、謝喜
    、黃春郎、呂芳隆、鐘文臻等人採割好筍之事實，為林清淡
    、向呈、黃春郎、謝喜、鐘文臻、呂芳隆等人於警局、偵審
    中供證屬實，又如何交付上開賄款，即可在其看管林區內任
    擇好筍採割，亦經林清淡及謝喜在偵查及一審供承歷歷，聲
    請人參與洽談賄款數額，並據謝喜及呂芳隆於一審供證明確
    ，又林清淡於交付賄款後，任擇好筍採割轉賣等情，並經證
    人李景、林清兔、莊振讚、楊清緞、林國安、陳文軒、謝不
    等於一審及偵查中證述綦詳，而為論據。復以同案被告即該
    中埔分社主任張固城及該所職員劉新樓之獲判無罪，係以該
    所於桂竹發筍期間，員工福利社全體議決，招工看管，並呈
    報上級以該社主任委員王偉琦名義，分別與林清淡等人簽訂
    合約，收取保證金，旨在保全公產，於法並無不合，縱該決
    議，未經台灣省林業試驗所批准，即予實施，以及不遵上級
    命令仍予訂約等情，要屬行政責任問題，尚無刑責可言，且
    會議決定只收保證金，不另收其他費用，無證據證明張固城
    及劉新樓有向林清淡收受賄款情事，張固城於訂合約時既不
    在場，對於聲請人及王偉琦收受賄賂亦不知情，而劉新樓僅
    係在向呈繳交保證金時有代點數額之情形，因而認定張固城
    及劉新樓應予諭知無罪。另被告蔡阿傳，原審臺灣嘉義地方
    法院54年訴字第428號判決無罪，係以林清淡、向呈、謝喜
    、黃春郎、呂芳隆、鐘文臻等人所供洽談及收受賄款之人僅
    聲請人及王偉琦，而已核與證人李景、林清兔、莊振讚、楊
    清緞、林國安、陳文軒、謝不等供證情節相符，因而諭知無
    罪，凡此有聲請人所提出之各該判決抄本在卷為憑。
(二)聲請人既為中埔分所職員，並為兼任該所員工福利社委員，
    業經原確定判決審酌，而聲請人亦於本院90年度聲再更第5
    號訊問時陳明：「桂竹林所設工作地，是八寶寮轄區，．．
    ，森林保護沒有適當人員，才由伊兼任」等語，雖聲請人另
    稱：「沒有（負責八寶寮工作站之工作），是由他們（指八
    寶寮工作站人員）負責」，然聲請人既為中埔分所職員，並
    為兼任該所員工福利社委員，而八寶寮工作站為中埔分所所
    管轄，其又兼任該所員工福利社委員，因而認聲請人亦有監
    督之責，並無違誤，且依五十四年三月間該中埔分所即決議
    「基於本分所人員欠缺，且本年度經費拮据，決定交由員工
    福利社招工看管，．．」，有中埔分所會議紀錄可據，又依
    原確定判決「五十四年四月間該所舉行所務會議，由全體職
    員參加討論，議決以屬於台灣省政府公有現由該所管理中之
    中埔鄉八寶寮雙港泉、土地公山及柚子頭等地之桂竹筍，交
    由林清淡、向呈、謝喜、黃春郎、呂芳隆、鐘文臻等看管，
    並由該所福利社與之訂立合約」，且收取合約保證金，有該
    所會議紀錄及合約書可據，自均係聲請人與王偉琦職務所為
    之行為。且上開會議紀錄及合約書均未曾言及如何「由八寶
    寮工作站人員負責看管之工作」，顯見聲請人此部分空口否
    認非其職務範圍，並不足採。況聲請人就所主張之該八寶寮
    工作站應負責看管監督之證明一節，僅提出前述之一覽表為
    據，該一覽表所載，係由該中埔分所之所務會議共同決議授
    權員工福利社代辦招工，然後知會八寶寮工作站督導看管，
    於受僱人看管完成，即由該所派員驗收後，即結束看管。查
    聲請人為中埔分所職員，並兼任該所員工福利社委員，業經
    原確定判決審酌，自難僅憑聲請人供稱沒有負責八寶寮工作
    站之工作，係由八寶寮工作站人員負責等情，即認係合乎上
    開再審規定之新證據；又山區遼闊，聲請人所轄幅員廣闊，
    在所難免。雖中埔分所與八寶寮工作站轄區桂竹林之距離有
    十多公里之遠，走路需要三個小時，然亦不能因距離遙遠，
    走路需時甚久，即豁免其監督之責，因而聲請人所稱中埔分
    所與八寶寮工作站轄區桂竹林之距離有十多公里之遠，走路
    需要三個小時等情，並不足以動搖原確定判決之認定，而為
    聲請人有利之判決。況目前以車子去，只要二、三十分鐘路
    程，八寶寮工作站為中埔分所管，其等是有巡山的等語，有
    前中埔分所所長蔡忠勳於本院前審之證詞可據（參本院90年
    度聲再更第5號裁定），顯見聲請人主張因路途遙遠，事實
    上不可監督，除督導看管工作人員外，分所及福利社人員均
    無法知悉，從而聲請人並無違背職務云云，並不可採。
(三)另參照原確定判決第13、17頁，上訴人向呈辯稱：「我不知
    向試驗所買竹筍是犯法的。我與黃春郎合夥，早晨繳一千元
    定金，下午繳四千元，共五千元，保證金二千元，交王偉琦
    。」，上訴人劉新樓辯稱：「上訴人既僅於出差中埔分所之
    日代點諸多百姓中之一向呈所繳二千元，且僅代點向呈分二
    次所繳款項中之一次。」，則依上開供述向呈所繳金額為五
    千元，分兩次繳納，劉新樓所點僅為其中一次之金額，原審
    因而認定劉新樓所點僅二千元，聲請人與王偉琦共同收受五
    千元，其中二千元為保證金，三千元為賄款，所採證據理由
    並無矛盾，聲請人所指亦無足採。再者，聲請人所稱中埔分
    所員工消費福利社與林清淡等人所簽訂看管合約，目的在看
    管桂竹林發筍，保護新筍成長，每公頃留養母筍三千支以上
    ，因此餘下三分之一，即約一千五百支竹筍供其採取，以充
    看管工資云云，惟是否每公頃能有留養母筍三千支以上，其
    餘約一千五百支可供採取，均係中埔分所與林清淡等人是否
    履行合約之問題，應與本件聲請人當年之於收取保證金之外
    ，另加收賄賂之金額部分一萬三千五百元無關（即其後是否
    發還保證金乃另一問題）。由此觀之，聲請人前揭之主張，
    亦不足以動搖原確定判決，而為聲請人有利之認定，為無理
    由，均應予駁回。
五、綜上所述，足認聲請人所提出之各再審事由，或係聲請人已
    以同一理由聲請再審，經駁回確定，或屬審判時未為法院及
    當事人所不及知，當時未能援引審酌，至其後始行發見者，
    此部份亦未能證明原確定判決所認定之事實為錯誤，且不足
    動搖原確定判決而為受判決人有利之判決，揆諸前揭說明及
    判例意旨，本件再審之聲請，核與刑事訴訟法420條第1項第
    2款、第6款所列之再審事由不符，為無理由，應予駁回。
六、據上論斷，應依刑事訴訟法第434條第1項、第2項裁定如主
    文。
中    華    民    國    97    年    4    月    30    日
                  刑事第四庭  審判長法  官  吳志誠
                                    法  官  陳珍如
                                    法  官  羅心芳
以上正本證明與原本無異。
如不服本裁定，應於收受本裁定後五日內向本院提出抗告狀。
                                    書記官  蔡振豐
中    華    民    國    97    年    5     月    1     日


司法院資訊處製作；財團法人民間司法改革基金會備份。
